最高法院刑事判決　　　　　　　　　　　　　　　八十七年度台上字第四一二○號
　　上　 訴　 人　台灣高等法院檢察署檢察官
　　上訴人即被告　甲○○　男
右上訴人等因被告偽造文書案件，不服台灣高等法院中華民國八十六年十二月三十一
日第二審更審判決（八十六年度重上更(三)字第八六號，起訴案號：台灣士林地方法院
檢察署八十年度偵字第二二二五號），提起上訴，本院判決如左：
    主  文
原判決撤銷，發回台灣高等法院。
    理  由
本件原判決撤銷第一審關於行使偽造張源泉、張源錫之私文書部分之判決，改判論處
上訴人即被告甲○○以行使偽造私文書，足以生損害於公眾及他人罪刑，及維持第一
審諭知被告被訴行使偽造威靈頓股份有限公司（下稱威靈頓公司）股務室及董事會名
義私文書部分無罪之判決，駁回公訴人在第二審之上訴，雖非無見。惟查：(一)本件原
判決認定：上訴人即被告甲○○乘其掌控威靈頓公司之便，為圖不法利益，於民國七
十八年九月間，盜蓋其平日保管現均居住於菲律賓之公司股東張源泉、張源錫之印鑑
章，而偽造七十八年一月二十日期，張源泉同意將其名下之股份二十萬股，張源錫同
意將其名下之股份十九萬股轉讓之「股權轉受讓同意書」及「申請書」，並商得不知
情亦居住於菲律賓之林瑩瑩、潘毓麟之同意，借用林瑩瑩、潘毓麟名義為受讓人。旋
將前揭偽造之「股權轉受讓同意書」、「申請書」持交不知情之代書林伯雄於七十八
年十月十六日向經濟部投資審議委員會（以下簡稱投審會）行使，提出申報，將張源
泉之二十萬股轉讓與林瑩瑩，將張源錫之十九萬股轉讓與潘毓麟，並使投審會承辦公
務員將此不實事項登載於職務上所掌之公文書等情。因而論以行使上開偽造之私文書
罪，原無不合，然查未上市公司股票私人間直接讓受者，除須填具上開同意書、申請
書外。依證券交易稅條例第三條、第四條第三款之規定，尚須由證券交易稅之代徵人
即受讓證券人，依法填具繳款書，向國庫繳納同條例第二條規定稅率之證券交易稅。
本件證券交易稅繳款書影本，既經財政部台北市國稅局函送原審法院（原審上更(三)卷
第八十四－八十五頁），而本件證券交易又屬虛偽，則該繳款書之內容是否出於偽造
者，原審未予查明，一併論處，自有應於審判期日調查之證據而未予調查之違誤。(二)
上訴人即被告於審判期日前具狀請求傳訊證人 Bellson Tam，以證明告訴人張源錫未
提出本件告訴，及主張原審歷次判決所載資以辨識被告人別之菲律賓護照號碼錯誤，
請求查明更正（見原審更(三)卷第三十五、三十六、四十四、六十一頁）。原審均恝置
不理，復未說明如何無調查必要之理由，按之刑事訴訟法第一百七十二條之規定，其
所踐行之訴訟程序，自屬於法有違。(三)原判決就公訴意旨另指被告甲○○基於概括犯
意，於七十九年三月三日，偽以該公司股務室名義函覆台北市政府建設局謂該公司自
七十八年度起均未曾召開股東臨時會，致使該局核准甲○○以股東身分自行召開股東
臨時會。隨後甲○○即先後於七十九年三月十四日、八十年一月七日以威靈頓公司股
務室名義（非個人名義）寄發股東臨時會開會通知書，並於七十九年六月九日以該公
司董事會名義寄發股東常會開會通知書，而連續行使偽造之私文書，均足以生損害於
威靈頓公司。因認被告另涉有刑法第二百十條、第二百十六條之行使偽造私文書罪嫌
部分。雖以經查被告甲○○主觀上懷疑該本國公司在國外召開董事會之合法性，況該
董事會亦未經以正式文件通知被告已合法解除總經理職務，且迄今被告所任之總經理
職務亦未經他人正式交接，而仍由被告依舊執行總經理職務，被告繼續本於事實為公
司事務之處理，自難謂其有偽造文書之犯意，因而維持第一審諭知被告無罪之判決等
語，為判決之理由。但查依華僑回國投資條例或外國人投資條例之投資事業，其董事
會召開不受應在國內舉行之限制，此有經濟部12.4.商五三○九一號函（聲請上訴
狀證一）可按，威靈頓公司為依華僑回國投資條例組設之公司，其董事會召開之地點
，為遷就多數董事監察人而擇定於菲律賓召開，並無不合，被告身為回國投資之華僑
，對於上開規定豈有不知之理；次查股份有限公司經理人（含總經理）之解任，祇須
有董事過半數之同意，即生效力，公司法第二十九條第二項第三款規定甚明，並不以
公司另派總經理接任為必要。而公司總經理之解免，乃公司內部何等重大之事項，豈
有經董事會正式決議解除總經理職務，而不予通知之理﹖原審就卷存雙方往來之信函
、訴訟文書之內容，未詳細調查，勾稽明白，即偏信被告所為片面說詞，並執為論斷
之依據，其自由判斷職權之行使，難謂與經驗法則、論理法則無違。再查股份有限公
司股東會之召集，原則上應由董事會依法開會決議後，以董事會名義召集之（公司法
第一百七十一條、第二百零八條），例外得由少數股東自行召集（同法第一百七十三
條）或由監察人召集之（同法第二百二十條）。本件原判決認被告亦係公司股東之一
，為行使少數股東權，依公司法第一百七十三條規定，經主管機關許可後，召集股東
會，仍係依法定程序為之。但由少數股東召集股東會，依公司法第一百七十三條第二
項之規定須「自行召集」，所稱「自行召集」顯然有別於同法第一百七十一條之由董
事會召集。故該少數股東能否假董事會或公司股務室名義為之，殊堪研求。被告身任
公司總經理多年，對於公司法之相關規定，不得諉為不知。且威靈頓公司股務室究由
何人負責，上開由股務室名義行文之股東會通知書，究係該股務室負責人自行決定抑
秉承被告（總經理）之命為之﹖原審均未調查審認，在理由內詳細說明，遽行判決，
自嫌率斷，而難昭折服。本院前次發回意旨，已經指明，上開事項又非不能調查，本
次更審竟未為任何調查，率行判決，自屬無可維持。末按我國刑事訴訟採真實發現主
義，事實審法院依現行刑事訴訟制度之設計，自應盡職權調查之能事，究明事實真相
，依法公正判決，以維法律正義，此乃肩負審判職務者，所應擔當之責任。又本件判
決理由內任意夾雜自怨自唉而與判決主旨無關之情緒性文詞，有違判決文字之記載應
切合法律本旨並應顧及其莊重性之原則，並有判決理由矛盾之違失。檢察官上訴意旨
，指摘原判決違背法令，洵有理由，應認仍有撤銷發回之原因。
據上論結，應依刑事訴訟法第三百九十七條、第四百零一條，判決如主文。
中      華      民      國    八十七    年     十二     月      三      日
                              最高法院刑事第五庭
                                  審判長法官  黃  劍  青
                                        法官  劉  敬  一
                                        法官  林  增  福
                                        法官  邵  燕  玲
                                        法官  張  清  埤
      右正本證明與原本無異
                                              書  記  官
中      華      民      國    八十七    年     十二     月      十      日
                                                                        Ｅ
